【裁判字號】    98,台上,5609
【裁判日期】    980930
【裁判案由】    違反貪污治罪條例
【裁判全文】
最高法院刑事判決            九十八年度台上字第五六０九號
上  訴  人  壬○○
            癸○○
            子○○
共      同
選任辯護人  莊秀銘律師
            甘義平律師
            徐紹鐘律師
上  訴  人  甲○○
選任辯護人  李漢鑫律師
上  訴  人  丙○○
選任辯護人  王存淦律師
上  訴  人  乙○○
            丁○○
            戊○○
            己○○
            庚○○
            辛○○
上列上訴人等因違反貪污治罪條例案件，不服台灣高等法院中華
民國九十七年四月三十日、九十七年六月十九日第二審判決（九
十五年度上訴字第一二六九號，起訴案號：台灣台北地方法院檢
察署八十九年度偵字第二二三０三號），提起上訴，本院判決如
下：
    主  文
原判決均撤銷，發回台灣高等法院。
    理  由
本件原判決（原審於民國九十七年四月三十日、同年六月十九日
先後二次判決，下稱原判決均同）認定上訴人乙○○、丙○○、
丁○○、戊○○、己○○、庚○○、辛○○、壬○○、癸○○、
子○○、甲○○各有原判決所記載之犯罪事實，因而撤銷第一審
之判決，改判分別論處上訴人等共同連續依據法令從事公務之人
員，對於監督之事務，明知違背法令，直接圖利自己及其他私人
之不法利益，因而獲得利益各罪刑（丙○○，累犯）。固非無見
。
惟查：(一)刑事訴訟法為保障被告之反對詰問權，排除有虛偽危險
性之傳聞證據，規定被告以外之人於審判外之陳述，原則上無證
據能力，僅法律有特別規定時，始例外承認其有證據能力。而被
告以外之人於檢察事務官、司法警察官或司法警察調查中所為之
陳述，與審判中不符，或被告以外之人於審判中死亡者，須其先
前之陳述，於充足刑事訴訟法第一百五十九條之二、之三所定之
「可信性」與「必要性」要件，方屬合於得為證據使用之傳聞例
外，採為證據，就此，自應於判決具體說明其如何符合傳聞證據
例外之要件及得心證之理由，否則即有違證據法則及判決不備理
由之違誤。本件原判決採納證人林榮村、癸○○、高楚安於法務
部調查局台北縣調查站（下稱台北縣調查站）之陳述，資以認定
丁○○、戊○○與甲○○有原判決事實欄二所記載之犯罪事實（
原判決理由貳、二(一)）；又依憑高楚安、周文哲在台北縣調查站
之陳述，認定上訴人等有原判決事實欄三(一)(二)所載之圖利犯行。
僅於理由內說明林榮村、高楚安、周文哲在台北縣調查站詢問時
之陳述，如何具有「可信性」（原判決理由壹、一二），對於癸
○○在台北縣調查站就原判決事實欄二所載與丁○○、戊○○、
甲○○相關圖利犯行之陳述，如何符合傳聞例外？及高楚安、周
文哲、林榮村在台北縣調查站所為陳述，又如何具有「必要性」
？原判決均未為任何說明，逕採癸○○、高楚安、周文哲、林榮
村在審判外之陳述為裁判之基礎，自有適用證據法則不當與理由
不備之違法。(二)有關公務員直接圖利行為之處罰，貪污治罪條例
第六條第一項第四款原規定「有左列行為之一者，處五年以上有
期徒刑，得併科新台幣一百萬元以下罰金：……四對於主管或監
督之事務，直接或間接圖利者。」嗣於八十五年十月二十三日修
正為：「有下列行為之一者，處五年以上有期徒刑，得併科新台
幣三千萬元以下罰金：……四對於主管或監督之事務，直接或間
接圖私人不法之利益者。」再於九十年十一月七日修正為：「有
下列行為之一者，處五年以上有期徒刑，得併科新台幣三千萬元
以下罰金：四對於主管或監督之事務，明知違背法令，直接或間
接圖自己或其他私人不法利益，因而獲得利益者。」歷次修正之
結果，除將刑之可罰性限縮在圖私人不法利益外之實害犯，且為
期構成要件明確化，故在條文內增列「明知違背法令」。所謂法
令，係指法律、法律授權之法規命令、職權命令、自治條例、自
治規則或委辦規則或其他對多數不特定人民就一般事項所作對外
發生法律效果之規定而言。又被告行為後，因刑法法律之變更，
致其犯罪構成要件有擴張或限縮時，自應先分別依舊法及新法處
罰規定之構成要件，加以審認說明被告之行為是否均成立犯罪，
始再依刑法第二條第一項之規定，就裁判時法與行為時法或中間
法比較適用之。本件原判決認定：(1)丁○○、戊○○、甲○○共
同違背行政院八十二年十一月五日台八十二外字第三八八九一號
函修正頒布之縣市以下各級民意代表出國考察審核原則、台灣省
政府七十七年八月六日府民二字第一五五二八六號函之規定，使
丁○○、戊○○各領得原判決事實欄二所載新台幣（下同）三萬
元之出國考察經費；(2)乙○○、丙○○、丁○○、戊○○、己○
○、庚○○、辛○○、壬○○、癸○○、子○○、甲○○共同違
背預算法第六條第二項、第十一條、台灣省各機關單位預算執行
要點第三十條、台灣省鄉鎮市會計制度第九十九條之規定，而獲
得如原判決事實欄三(一)(二)所載之不正利益，乙○○、甲○○併有
原判決事實欄四所載之圖利犯行等情（丁○○自八十三年十二月
間起至八十四年十二月間止；戊○○、甲○○均自八十三年十二
月間起至八十七年二月間止；乙○○、丙○○、己○○、庚○○
、辛○○、壬○○、癸○○、子○○自八十四年十二月間起至八
十七年二月間止）。然就行政院八十二年十一月五日台八十二外
字第三八八九一號函修正頒布之縣市以下各級民意代表出國考察
審核原則、台灣省政府七十七年八月六日府民二字第一五五二八
六號函、台灣省各機關單位預算執行要點第三十條及台灣省鄉鎮
市會計制度第九十九條等規定，如何俱屬對不特定多數人民就一
般事項所作對外發生法律效果之規定而符合圖利罪構成要件所規
定之「法令」？原判決未為任何說明，逕認上訴人等故意違反上
揭規定，符合「明知違背法令」之情形，而有貪污治罪條例所規
定對監督事務直接圖利罪之犯行，已有理由不備之違法。又上訴
人等行為後至裁判時，期間圖利罪之處罰規定迭經修正，原判決
未說明上訴人等行為均該當行為時、中間時與裁判時之犯罪構成
要件，再為最有利於上訴人等之認定，認丁○○部分，以行為時
法較為有利，其餘上訴人部分，則因修正前後法定刑相同，應適
用裁判時法云云（原判決理由貳、四），亦有理由不備之違誤。
(三)貪污治罪條例之共同貪污所得財物，採連帶追繳沒收（發還）
主義。本件原判決事實欄二認定甲○○與丁○○、戊○○基於圖
自己及私人不法利益之犯意聯絡，而使丁○○、戊○○各領得三
萬元，並於原判決事實欄四認定乙○○、甲○○與林榮村基於犯
意之聯絡，而領得二十萬元等情，且於理由內分別說明丁○○、
戊○○與甲○○就原判決事實欄二部分，甲○○與乙○○就原判
決事實欄四部分，均為共同正犯。然主文內僅就丁○○、戊○○
圖利所得三萬元及就乙○○、甲○○圖利所得二十萬元部分，分
別諭知追繳發還及以財產抵償，未依事實欄認定共同正犯之旨，
分別諭知甲○○與丁○○、戊○○，及甲○○與乙○○就彼此共
同正犯圖利所得財物部分，併為連帶追繳發還之諭知，亦有適用
法則不當與理由矛盾之違法。以上或為上訴意旨所指摘，或屬本
院得依職權調查之事項，應認原判決有撤銷發回更審之原因。又
貪污治罪條例第六條第一項第四款圖利罪，已於九十八年四月二
十二日修正，案經發回，如為同一認定，允宜注意及之，附此敘
明。
據上論結，應依刑事訴訟法第三百九十七條、第四百零一條，判
決如主文。
中    華    民    國  九十八  年    九    月   三十   日
                      最高法院刑事第十二庭
                          審判長法官  黃  一  鑫
                                法官  張  春  福
                                法官  林  勤  純
                                法官  李  錦  樑
                                法官  陳  國  文
      本件正本證明與原本無異
                                      書  記  官
中    華    民    國  九十八  年    十    月   十五   日
                                                Ａ


司法院資訊處製作；財團法人民間司法改革基金會備份。
